【裁判字號】    98,台上,5045
【裁判日期】    980903
【裁判案由】    公共危險
【裁判全文】
最高法院刑事判決            九十八年度台上字第五０四五號
上  訴  人  甲○○
選任辯護人  蘇志成律師
上列上訴人因公共危險案件，不服台灣高等法院高雄分院中華民
國九十六年一月二十五日第二審判決（九十五年度上訴字第二一
四一號，起訴案號：台灣高雄地方法院檢察署九十五年度偵字第
一一九七四號），提起上訴，本院判決如下：
    主  文
原判決撤銷，發回台灣高等法院高雄分院。
    理  由
本件原判決認定上訴人甲○○有其事實欄所載之犯行，因而撤銷
第一審科刑之判決，改判仍論上訴人以放火燒燬現供人使用之住
宅未遂罪，量處有期徒刑三年八月；固非無見。
惟查：(一)、有罪判決書應記載事實，所謂事實不僅指犯罪之行為
而言，即犯罪之時間、處所、動機、目的、手段、結果等與論罪
科刑有關之重要事項，亦應依法認定予以明確之記載，始足以為
適用法律之依據。原判決認定上訴人於民國九十五年三月九日上
午十時許，基於放火之犯意，在高雄縣路竹鄉○○村○○路一○
五巷七號住處一樓其母黃嫖女之房間內，以不詳方式引燃易燃物
放火，致燒燬該房間內之衣櫃、彈簧床、木板隔間牆，並燻及廚
房、客廳等處，嗣經高雄縣政府消防局路竹分隊據報前往現場滅
火，始未燒燬該住宅之主要結構等情；而論以刑法第一百七十三
條第三項、第一項之放火燒燬現供人使用之住宅未遂罪。然其對
於上訴人犯罪之手段，亦即其究竟以何種方式引燃何種「易燃物
」而放火，並未詳加認定記載明白，僅泛稱係以「不詳方式」引
燃「易燃物」放火云云，其所記載上訴人犯罪之手段籠統不明，
依上說明，尚不足以資為論罪科刑及適用法律之依據。(二)、原判
決認定本件火災「起火處」在上訴人之母黃嫖女房間門口附近；
並於理由內說明：黃嫖女房間內並無神龕及爐具等自燃性物品，
起火處附近亦無電源線經過及漏電情形，復未發現足以引起火災
之起火源，應排除神龕、爐具、電器或自燃等因素引起火災之可
能，故本件於排除非人為因素後，應認係人為縱火引燃火災無疑
云云（見原判決第三頁倒數第九行至第四頁第四行），而為不利
於上訴人之認定。惟上訴人始終否認放火，於第一審辯稱：若伊
有意縱火應會買汽油助燃，但本件火災現場並未發現有助燃劑，
且（本件火災原因調查報告書所附）「火災出動觀察紀錄」內亦
記載彈簧床（指黃嫖女房間之彈簧床）是起火點，故本件火災可
能係伊在外喝醉酒回家後，到其母黃嫖女房間拿取香菸（抽菸後
）隨便亂丟菸蒂致燒到彈簧床所造成等語（見一審卷第二十四頁
）。嗣於原審亦辯稱：火災現場沒有任何發火源，可能係伊喝醉
酒回家後，到黃嫖女房間拿菸隨便丟棄菸蒂所造成等語（見原審
卷第五十七至五十八頁）。原判決對於上訴人前揭辯解何以不足
採信，並未加以論敘說明，尚嫌理由不備。又本件火災原因調查
報告書所附「火災出動觀察紀錄」內記載本件火災「起火處為一
樓房間（指黃嫖女房間）『彈簧床』起火燃燒」等情，但其「火
災現場勘查紀錄及原因研判」三之（三）「起火處」欄及（五）
「結論」欄卻均記載起火處為「臥房門口附近」（見警卷第十七
、十八頁），似未盡一致，究竟二者所指起火處是否相同？若不
相同，其原因何在？此項疑點（即起火點究竟在何處）與本件火
災起火原因之判斷有重要關係，原審未詳加查明釐清，遽行判決
，亦嫌調查未盡。(三)、原判決依憑上訴人於警詢時所供：伊於火
災當天上午九時四十五分許，有打電話給母親黃嫖女，叫黃嫖女
準備幫伊收屍等語；及於偵查中所供：「（失火前你打電話給你
母親叫你母親來收屍是何意？）我有準備要自殺」、「（為何要
自殺？）與太太離婚，家人都不諒解」等語；以及於第一審所供
：「當時我母親去找朋友，我有打電話告訴母親說我要自殺」、
「伊係用家裡的電話（號碼：0000000）打到『金行』（
即任孫錦杏）家電話（號碼：0000000）」等語，作為上
訴人放火之證據。惟其所述核與黃嫖女於第一審所證：「（火災
當日妳在妳朋友家上訴人是否有打電話給你講類似『要準備幫他
收屍』的話？）上訴人打電話給我時，我不在，他請我朋友『金
行』（即任孫錦杏）轉告」等語（見一審卷第七十一頁）；以及
證人任孫錦杏（下稱任女）於原審所陳：火災當日上訴人未曾打
電話到伊住處，亦未曾叫伊轉告黃嫖女準備幫上訴人收屍等語（
見原審卷第四十四、四十五頁），似未盡相符，而黃嫖女與任女
所述，彼此亦有歧異。且經第一審調查結果，上訴人所使用之行
動電話（號碼：0000000000）及其家中之「0000
000」號電話，於本件火災當日均無撥打任女家中電話（號碼
0000000）之紀錄，有上開電話之通聯紀錄附卷可稽（見
一審卷第三十一至三十九頁）。則上訴人前揭供述是否與事實相
符，即非全無疑竇。原判決雖以上訴人於第一審行準備程序時供
稱：「伊不確定火災當日是在雜貨店或伊住處打電話給伊母親」
等語，而謂上訴人以其他門號行動電話或在其他處所以其他市內
電話撥打任女住處電話，請任女轉告黃嫖女準備為其收屍，非無
可能云云（見原判決第六頁第九至十二行），而認上訴人前揭供
述為可信。但並未向上訴人詰明其所謂「雜貨店」位於何處及設
於該址之電話號碼為何，亦未向電信機關函查本件火災發生當日
上午（大約九時四十五分前後）有無他人撥打任女家中電話（號
碼0000000）之通聯紀錄，以資確認，僅以前揭臆測之詞
，認定上訴人於火災發生前有打電話至任女家中告知其母謂伊要
自殺等語，並以此作為上訴人犯罪之主要證據，尚嫌調查未盡，
自難昭折服。以上或為上訴意旨所指摘，或為本院得依職權調查
之事項，應認有撤銷原判決發回更審之原因。
據上論結，應依刑事訴訟法第三百九十七條、第四百零一條，判
決如主文。
中    華    民    國  九十八  年    九    月    三    日
                      最高法院刑事第八庭
                          審判長法官  洪  文  章
                                法官  王  居  財
                                法官  郭  毓  洲
                                法官  黃  梅  月
                                法官  邱  同  印
      本件正本證明與原本無異
                                      書  記  官
中    華    民    國  九十八  年    九    月    七    日
                                                      Ｒ


司法院資訊處製作；財團法人民間司法改革基金會備份。
